【裁判字號】    99,台上,7870
【裁判日期】    991216
【裁判案由】    妨害性自主
【裁判全文】
最高法院刑事判決            九十九年度台上字第七八七０號
上  訴  人  潘昇奕原名潘杰奕.
選任辯護人  劉秀琳律師
上列上訴人因妨害性自主案件，不服台灣高等法院中華民國九十
八年七月二日第二審判決（九十八年度少上訴字第一一號，起訴
案號：台灣桃園地方法院檢察署九十七年度少偵字第一六號），
提起上訴，本院判決如下：
    主  文
原判決撤銷，發回台灣高等法院。
    理  由
本件原判決認定上訴人潘昇奕（原名潘杰奕）有其事實欄所載與
其胞兄潘○○共同以藥劑即第三級毒品「愷他命」，對被害人Ａ
女（真實姓名年籍均詳卷）為強制性交等犯行，因而撤銷第一審
對於上訴人加重強制性交部分科刑，及就上訴人被訴以非法方法
使人施用第三級毒品部分諭知無罪之判決，改判依想像競合犯關
係，從一重論上訴人以二人以上共同對於女子以藥劑，違反其意
願之方法而為性交罪，並依刑法第十八條第二項規定減輕其刑後
，量處有期徒刑三年四月，及諭知扣案之分裝袋九只沒收；固非
無見。
惟查：(一)、判決不適用法則或適用不當者，為違背法令，刑事訴
訟法第三百七十八條定有明文。又有期徒刑、拘役、罰金減輕者
，減輕其刑至二分之一。但同時有免除其刑之規定者，其減輕得
減至三分之二，亦為刑法第六十六條所明定。原判決認定上訴人
以一行為同時觸犯毒品危害防制條例第六條第三項之以其他非法
方法使人施用第三級毒品罪，及刑法第二百二十二條第一項第一
款及第四款之加重強制性交罪，而依想像競合犯關係，從一重論
上訴人以刑法第二百二十二條第一項之加重強制性交罪；並以上
訴人於行為時係十四歲以上未滿十八歲之少年，而依刑法第十八
條第二項規定減輕其刑。惟刑法第二百二十二條第一項之加重強
制性交罪之法定本刑為「七年以上有期徒刑」；而刑法第十八條
第二項僅規定「得減輕其刑」，並無同時得免除其刑之規定，依
首揭規定，至多以減至二分之一為限。從而原判決依刑法第十八
條第二項規定減輕結果，不能低於有期徒刑三年六月，始為適法
。乃原判決卻量處上訴人有期徒刑三年四月，顯已較該罪最低法
定本刑減輕二分之一為低，復未說明上訴人是否併有其他法定減
輕原因而得以遞減之情形，依上述規定及說明，自有適用法則不
當之違法。(二)、證據雖已調查，若尚有其他重要證據或疑點並未
調查釐清，致事實未臻明瞭者，即與證據未經調查無異，如遽行
判決，仍難謂無應於審判期日調查之證據而未予調查之違法。原
判決依憑證人呂○○之證述，以及Ａ女尿液檢驗結果呈「愷他命
」陽性反應，暨驗傷結果，其外陰部有擦傷及陳舊性裂傷等情，
因認Ａ女之指證為可信，而採為上訴人犯罪之主要論據。然上訴
人及潘○○於偵審中雖坦承有使Ａ女施用「愷他命」之事實，但
始終否認有對Ａ女為性侵害之行為。而呂○○於偵審中證述之主
要內容，僅係關於Ａ女於案發當日前往上訴人住處及施用「愷他
命」之情形，並未述及上訴人與潘○○有無對Ａ女為強制性交之
行為。至Ａ女事後經採尿送驗結果雖呈「愷他命」陽性反應，但
此僅足資認定Ａ女在上訴人住處有施用「愷他命」之事實，似難
據此推論上訴人與潘○○有共同對Ａ女為性侵害之行為。另Ａ女
經財團法人天主教○○○修女會醫院驗傷結果，其外陰部雖有擦
傷及陳舊性裂傷；但據該醫院函稱：Ａ女上述傷勢係由外力所造
成，至於是否為男性生殖器侵入所致，無法明確分辨，但可由其
他證物（身體之分泌物，指甲樣本、陰毛梳理物）加以佐證等旨
，有該醫院函影本一份附卷可稽（見九十六年度訴字第一七四七
號影印卷第三十五頁）。且經警方採集Ａ女之陰道棉棒、抹片及
其內褲鑑驗結果，Ａ女陰道棉棒及內褲均呈陰性反應，以顯微鏡
檢視亦均未發現精子細胞。其中陰道棉棒部分未驗出男性Ｙ染色
體ＤＮＡ量；而內褲部分為男女ＤＮＡ混合，男性Ｙ染色體ＤＮ
Ａ含量比例偏低，無法作ＤＮＡＳＴＲ型別檢測。另Ａ女乳房、
陰道抹片及左、右手指甲，經檢測結果，或呈陰性反應或未發現
精子細胞，均未檢出足供檢測型別之男性Ｙ染色體ＤＮＡ含量，
有內政部警政署刑事警察局鑑驗書一份附卷可參（見九十六年度
少連偵字第一○五號影印卷第三十七頁）。原判決理由雖說明此
係因潘○○當時並未射精於Ａ女體內，以致警方未能在Ａ女陰道
及內褲檢驗出精子細胞及男性ＤＮＡ。然Ａ女於警詢及偵查中雖
陳稱：潘○○當時「沒有射精」或「應該沒有射精」等語（見九
十六年度少調字第八五五號卷第二十二頁，九十六年度訴字第一
七四七號影印卷第四十六頁）。但於第一審卻改稱：「他（指潘
○○）有沒有射精我不知道」等語（見同上少調字卷第八十八頁
）；其所述關於潘○○當時有無射精，前後未盡一致。且Ａ女於
案發後，並未立即返家告訴其父母或向警方報案，而係自行聯絡
三位不詳姓名男性友人於深夜前往上訴人住處，向上訴人父母指
控遭上訴人及潘○○性侵害；上訴人之母為避免發生不測，乃主
動報請警方至其住處處理；而警員潘○璟與蔡○○據報到達現場
後，Ａ女及其三位男性友人均未說話，亦未向警方陳述Ａ女有被
性侵害情事，至警員離去後，Ａ女及其三位男性友人向上訴人之
父母要求賠償新台幣五十萬元等情，亦據上訴人及證人游○○、
潘○璟於潘○○所涉強制性交案件第一審審理時陳述在卷。而Ａ
女於該案第一審審理時亦坦陳警方到達現場處理時，伊與其三名
男性友人均未向警方陳述被害事實等情（見九十六年度訴字第一
七四七號影印卷第八十四至九十五頁）。果若無訛，則Ａ女於案
發後之舉措，似與一般性侵害被害人反應之常情不合。且潘○○
經原審法院另案審理結果，認為不能證明其有對Ａ女為本件強制
性交之行為，而於民國九十八年四月二十一日，以九十七年度上
訴字第四一○三號判決無罪在案。該案就潘○○部分之判決，對
於本案之審判雖無法律上之拘束力，然此兩案件之判決均係就上
訴人與潘○○有無共同對Ａ女為強制性交之同一事實所為之判斷
，則其最後判決結果自不宜兩歧。是Ａ女所為不利於上訴人及潘
○○之指證是否屬實，既仍存有疑竇，猶有進一步詳加調查釐清
之必要。原審未就以上疑點詳加剖析釐清明白，遽行判決，洵有
應於審判期日調查之證據而未予調查之違法。以上或為上訴意旨
所指摘，或為本院得依職權調查之事項，應認有撤銷原判決發回
更審之原因。
據上論結，應依刑事訴訟法第三百九十七條、第四百零一條，判
決如主文。
中    華    民    國  九十九  年   十二   月   十六   日
                      最高法院刑事第七庭
                          審判長法官  洪  文  章  
                                法官  王  居  財  
                                法官  郭  毓  洲  
                                法官  黃  梅  月  
                                法官  沈  揚  仁  
本件正本證明與原本無異
                                      書  記  官  
中    華    民    國  九十九  年   十二   月   二十   日
                                                      V

司法院資訊處製作；財團法人民間司法改革基金會備份。
